【裁判字號】    98,訴,874
【裁判日期】    980629
【裁判案由】    返還價金    等
【裁判全文】
臺灣高雄地方法院民事判決               98年度訴字第874號
原      告  乙○○
訴訟代理人  孟昭安律師
被      告  甲○○
訴訟代理人  孫志鴻律師
當事人間請求返還價金等事件，本院於民國98年6 月15日言詞辯
論終結，判決如下：
  主  文
被告應給付原告新台幣壹佰伍拾玖萬貳仟元，及如附表二所示利
息。
原告其餘之訴駁回。
訴訟費用由被告負擔十分之七，餘由原告負擔。
本判決第一項於原告以新台幣伍拾參萬元為被告供擔保後，得假
執行；但被告如以新台幣壹佰伍拾玖萬貳仟元為原告預供擔保，
得免為假執行。
原告其餘假執行之聲請駁回。
  事實及理由
一、原告起訴主張：原告於民國97年3 月2 日向被告購買坐落高
    雄縣美濃鎮○○段第89、91-5、94-2、88、89-3地號土地（
    下稱系爭土地）及其上同段第264 建號即門牌號碼高雄縣美
    濃鎮○○街○ 段75巷1 弄2 號建物（下稱系爭建物），兩造
    並簽訂買賣契約書（下稱系爭買賣契約），約定買賣價金新
    台幣（下同）6,400,000 元，原告陸續於97年3 月2 日給付
    簽約款600,000 元、97年3 月6 日給付備證款400,000 元、
    97年5 月5 日給付完稅款400,000 元予被告，詎原告於辦理
    過戶期間發現系爭建物一至三樓均有漏水，經兩造於97年6
    月7 日會勘後，於97年6 月14日簽訂協議書（下稱系爭協議
    書），約定被告應於兩週內完成缺失改善，若於一個月內仍
    無法修繕完成，原告可解除契約並取回已付價款，惟被告截
    至97年7 月14日仍無法完成漏水之重大瑕疵修改，經原告於
    97年7 月16日，依系爭協議書第16條第1 款約定及民法第35
    9 條規定，以大直郵局第98號存證信函通知被告解除系爭契
    買賣約，嗣依系爭協議書第16條第1 款約定及民法第259 條
    第1 款規定，請求被告返還已受領價款1,400,000 元，並依
    民法第259 條第2 款規定，請求被告給付如附表一編號1 至
    3 所示之利息，另依系爭買賣契約第10條第1 項約定及民法
    第260 條、第233 條規定，請求被告給付違約金960,000 元
    （即房地總價款6,400,000 元之百分之15）及如附表一編號
    4 所示利息。並聲明：(一)被告應給付原告2, 360,000元，及
    如附表所示之利息。(二)願供擔保，請准宣告假執行。
二、被告則以：系爭建物確有漏水，但此為營造商問題，原告同
    意若營造商處理不好就由被告處理，並未約定修復期限，伊
    等到美濃降雨減緩後，就已修復完畢，原告卻反悔不願購買
    等語，以資抗辯。並聲明：(一)原告之訴駁回。(二)如受不利判
    決，願供擔保聲請免為假執行。
三、兩造不爭執事項如下：
  (一)原告於97年3 月2 日向被告購買系爭土地及系爭建物，總價
    6,400,000 元，雙方並簽訂系爭買賣契約，並有系爭買賣契
    約為證（本院卷第8 至10頁）。
  (二)原告於97年3 月2 日、同年3 月6 日、同年5 月5 日，各給
    付被告簽約款600,000 元、備證款400,000 元、完稅款400,
    000 元，並有支票影本3 紙為證（本院卷第11頁）。
  (三)系爭建物於97年6 月7 日兩造現場會勘時確有漏水瑕疵，並
    有照片為證（本院卷第12至19頁）。
  (四)兩造於97年6 月14日簽訂系爭協議書，並有系爭協議書為證
    （本院卷第23、24頁）。
  (五)原告於97年7 月16日以大直郵局第98號存證信函，通知被告
    解除系爭買賣契約，經被告收受該存證信函，有該存證信函
    為證（見本院卷第36至39頁）。
四、原告主張被告未依約完成漏水之重大瑕疵修改，經原告解除
    契約，被告依約應返還已受領之價金，並給付違約金賠償等
    情，為被告以前開情詞否認。是本件爭點為：(一)系爭建物之
    漏水瑕疵，是否已依系爭協議書約定之日期修復？(二)原告解
    除系爭買賣契約，有無理由？(三)原告請求之違約金是否過高
    ？
五、系爭建物之漏水瑕疵，是否已依系爭協議書約定之日期修復
    ？
  (一)原告主張系爭建物之漏水瑕疵，應於兩造97年6 月14日簽訂
    系爭協議書後之一個月內修復完成乙節。經查，原告於97年
    3 月2 日向被告購買系爭土地及系爭建物，總價6,400,000
    元，雙方並簽訂系爭買賣契約，嗣於97年6 月7 日兩造至系
    爭建物現場會勘時，發現系爭建物確有漏水瑕疵，兩造遂於
    97年6 月14日簽訂系爭協議書，並於第16條約定：「系爭建
    物之缺失由屋主即被告委託代表丙○○先生全權處置，連同
    乙方即被告待改進事項部分，需於兩週內完成缺改，各項缺
    改並需經買受人乙○○先生即原告逐項驗收簽名確認後方算
    完成；如果尚有未完成修繕部分則由屋主甲○○即被告協調
    旗下公司予以修繕完竣，惟於上述缺改項目全部修繕完成並
    經乙○○先生即原告簽名認可後方予辦理交屋手續，倘若於
    一個月內上述缺失仍無法全部修繕完成時，則買受人得以選
    擇下列兩種方式處理：壹、買受人可要求解約並無償取回所
    有已繳交之房屋價款（含簽約款、備證款及完稅款），貳、
    買受人亦可待缺改全部修繕完成並經買受人簽名認可後依照
    合約辦理交屋手續並撥付交屋（尾）款。」等情，此有系爭
    買賣契約（本院卷第8 至10頁）、系爭協議書（本院卷第23
    、24頁）、系爭建物於97年6 月8 日所拍攝照片（本院卷第
    12至19頁）為證，且為兩造所不爭執，堪可認定。又證人丙○○即系爭協議書之丙方證稱：伊受被告委託與兩造共同會
    勘系爭建物，且代表被告處理系爭建物之缺失，兩造於系爭
    協議書中約定，被告就是要在97年6 月14日簽立該協議書後
    一個月內將瑕疵修繕完成等語（本院卷第84頁）。則依系爭
    協議書所載及前揭證人丙○○所述，堪認兩造確有約定系爭
    建物之漏水瑕疵，應於兩造97年6 月14日簽訂系爭協議書後
    之一個月內修復完成等情，應係真實。
  (二)原告主張被告未依約定於97年6 月14日簽訂系爭協議書後之
    一個月內，將系爭建物漏水瑕疵修復乙節。經查，兩造均聲
    請作證之證人丙○○證稱：伊於97年6 月14日簽訂系爭協議
    書後一個月即97年7 月12日至系爭建物驗收時，發現系爭建
    物還有漏水，即二樓主臥室浴室仍有漏水痕跡之水漬，二樓
    浴廁中浴缸底下確實有漏水，並未將系爭協議書中所載瑕疵
    完全修繕完畢等語（本院卷第84、85頁），核與原告所提出
    97年7 月12日所拍攝系爭建物現場漏水痕跡照片（本院卷第
    25至31頁）相符，是原告主張被告未依約修復漏水瑕疵等情
    ，應堪採信。至被告辯稱：伊確有修復系爭建物，但原告驗
    收系爭建屋之方式，過於嚴苛，並不合理云云，固據證人丙○○證稱：伊仲介房屋買賣多年，原告所採驗收方式是將所
    有出水口堵住，伊沒有見過這種驗收方式，因為水會從毛細
    孔或裂縫中滲透出來等語（本院卷第84頁）；然經本院詢問
    證人丙○○，有關兩造簽立系爭協議書就漏水部分之修補協
    議乙節，其證稱：兩造就漏水瑕疵之修補，確實是約定至完
    全不會漏水之程度等語（本院卷第87頁），而被告所聲請到
    庭說明系爭建物修復過程之證人王崑宗亦證稱：伊到系爭建
    物現場去看房屋漏水情形，當時原告是將二、三樓浴室之地
    板排水孔用膠帶黏住來測試，這種測試方式也沒有錯，只是
    從營造廠之角度來看是覺得太過嚴苛，因為浴室與蓄水池不
    同等語等語（本院卷第88頁）；則兩造就漏水之瑕疵修補既
    經簽約在場之第三人丙○○證稱係約定至完全不會漏水之程
    度，且於系爭協議書中亦載明「各項缺改並需經買受人乙○○先生即原告逐項驗收簽名確認後方算完成」等語，而原告
    所採驗收方式亦為測試漏水之方式之一，被告復未舉證兩造
    當初有就驗收方式為其他約定，是被告執此驗收方式為辯，
    並無可採。
  (三)被告另辯稱：兩造有另外口頭約定若被告委託之訴外人國隆
    營造有限公司（下稱國隆公司）未能於97年6 月14日系爭協
    議書簽立後一個月內，將系爭建物瑕疵修復完成，則由被告
    無限期修復，此有被告通知來修繕系爭建物之證人王崑宗可
    證明云云，固據被告聲請之證人王崑宗證稱：系爭建物原由
    國隆公司修繕，但國隆公司修繕不完備，被告通知伊去看系
    爭建物現場，原告也在現場，原告有同意由伊來做止漏修繕
    工作等語（本院卷第88頁），然原告否認有同意被告延期修
    繕。經查，原告於97年6 月14日簽訂系爭協議書後一個月內
    ，即97年7 月12日會同證人丙○○及被告驗收系爭房屋時，
    發現系爭建物仍有漏水瑕疵，業如前述；原告旋於97年7 月
    16日以大直郵局第98號存證信函，通知被告解除系爭買賣契
    約，此有該存證信函為證（見本院卷第36至39頁），且為兩
    造所不爭執；則原告既於97年7 月12日驗收系爭建物後，旋
    於2 日後發函對被告解除系爭買賣契約，已難認原告有同意
    被告延期修繕。況證人王崑宗證稱：伊是因為受被告通知去
    系爭建物做止漏修繕工作，且費用由被告支付，伊才認為原
    告、被告間已經自己講好，而伊在系爭建物現場看漏水情形
    時，原告只有講「不希望由原來之國隆公司修繕，因為品質
    不好」，原告並無其他口頭表示等語（本院卷第88頁），則
    依證人王崑宗前揭所述，充其量僅足證明其受被告委託前往
    修繕系爭建物，被告執此而認原告有同意被告延期修繕云云
    ，尚難採信。
六、原告解除系爭買賣契約，有無理由？原告得請求被告返還之
    買賣價金為若干？
  (一)按「系爭建物之缺失由屋主即被告委託代表丙○○先生全權
    處置，連同乙方即被告待改進事項部分，需於兩週內完成缺
    改，各項缺改並需經買受人乙○○先生即原告逐項驗收簽名
    確認後方算完成；如果尚有未完成修繕部分則由屋主甲○○
    即被告協調旗下公司予以修繕完竣，惟於上述缺改項目全部
    修繕完成並經乙○○先生即原告簽名認可後方予辦理交屋手
    續，倘若於一個月內上述缺失仍無法全部修繕完成時，則買
    受人得以選擇下列兩種方式處理：壹、買受人可要求解約並
    無償取回所有已繳交之房屋價款（含簽約款、備證款及完稅
    款），貳、買受人亦可待缺改全部修繕完成並經買受人簽名
    認可後依照合約辦理交屋手續並撥付交屋（尾）款。」，此
    為系爭協議書第16條兩造所約定。查被告未依約定於97年6
    月14日簽訂系爭協議書後之一個月內，將系爭建物漏水瑕疵
    修復，業如前述，原告自得依系爭協議書第16條約定對被告
    解除系爭買賣契約，且原告業於97年7 月16日以大直郵局第
    98號存證信函，通知被告解除系爭買賣契約，經被告收受該
    存證信函，有該存證信函為證（見本院卷第36至39頁），亦
    為兩造所不爭，故原告主張其已對被告解除系爭買賣契約，
    即屬合法有據。
  (二)按「契約解除時，當事人雙方回復原狀之義務，除法律另有
    規定或契約另有訂定外，依左列之規定：一、由他方所受領
    之給付物，應返還之。二、受領之給付為金錢者，應附加自
    受領時起之利息償還之。三、受領之給付為勞務或為物之使
    用者，應照受領時之價額，以金錢償還之。四、受領之給付
    物生有孳息者，應返還之。五、就返還之物，已支出必要或
    有益之費用，得於他方受返還時所得利益之限度內，請求其
    返還。六、應返還之物有毀損、滅失或因其他事由，致不能
    返還者，應償還其價額。」，民法第259 條定有明文。查本
    件原告依據系爭協議書第16條約定，以大直郵局第98號存證
    信函對被告為解除系爭買賣契約，業如上述，且原告於97年
    3 月2 日、同年3 月6 日、同年5 月5 日，各給付被告簽約
    款600,000 元、備證款400,000 元、完稅款400, 000元等情
    ，亦為兩造所不爭執，則原告依據民法第259 條第1 、2 款
    規定，請求被告返還原告已給付之如附表一編號1 、2 、3
    所示之價金，及附加自受領時（如附表一編號1 、2 、3 之
    利息起算日所示）起之利息，應屬有據。
七、原告得否請求違約金？金額以若干為適當？
  (一)按「賣方違反本約任一條約定，致影響買方權利時，買方得
    定相當期限催告賣方解決，逾期仍未解決者，買方得解除本
    契約。解約時賣方除應將買方已付之房地價款並附加法定利
    息全部退還買方，並應按房地總價款百分之十五支付違約金
    。」，系爭買賣契約第10條第1 款定有明文。查兩造於97年
    3 月2 日向被告購買系爭土地及系爭建物，總價6,400,000
    元，雙方並簽訂系爭買賣契約，嗣於97年6 月7 日兩造至系
    爭建物現場會勘時，發現系爭建物確有漏水瑕疵，兩造遂於
    97年6 月14日簽訂系爭協議書，約定系爭建物之漏水瑕疵，
    應於兩造簽訂系爭協議書後之一個月內修復完成，詎被告未
    依約於限期內修復，經原告以大直郵局第98號存證信函對被
    告為解除系爭買賣契約等情，業如上述；則原告既已定期催
    告被告解決系爭建物漏水瑕疵，被告逾期仍未解決，原告固
    得依系爭買賣契約第10條第1 款請求被告給付按房地總價款
    百分之十五支付之違約金。
  (二)惟按約定之違約金過高者，法院得減至相當之數額，民法第
    252 條定有明文。次按民法第250 條就違約金之性質，區分
    為損害賠償預定性質之違約金，及懲罰性違約金，前者乃將
    債務不履行債務人應賠償之數額予以約定，亦即一旦有債務
    不履行情事發生，債權人即不待舉證證明其所受損害係因債
    務不履行所致及損害額之多寡，均得按約定違約金請求債務
    人支付，此種違約金於債權人無損害時，不能請求。後者之
    違約金係以強制債務之履行為目的，確保債權效力所定之強
    制罰，故如債務人未依債之關係所定之債務履行時，債權人
    無論損害有無，皆得請求，且如有損害時，除懲罰性違約金
    ，更得請求其他損害賠償；又違約金是否相當，應依一般客
    觀事實、社會經濟狀況及當事人所受損害情形，以為衡量之
    標準，若所約定之額數，與實際損害顯相懸殊者，法院自得
    酌予核減，並不因懲罰性違約金或賠償額預定性違約金而異
    ，最高法院83年度臺上字2879號、82年度臺上字第2529號著
    有判決意旨可資參照。經查，依系爭買賣契約第10條第1 款
    之規定，乃約定賣方一旦有違反本約任一條約定之情事，買
    方即得請求違約金，無庸審究未違約之一方是否因此受有損
    害，是本件違約賠償金應屬懲罰性質之違約金。又據證人丙○○證稱：兩造於簽立系爭協議書後一個月即97年7 月12日
    驗收時，兩造最大之爭執點在於系爭建物漏水之問題，被告
    雖有找人修復，但未將漏水瑕疵完全如期在一個月內修繕完
    畢等語（本院卷第86頁）；是雖被告未依約完成系爭建物之
    漏水瑕疵修復，然被告並非全未履約，而係未修復至兩造所
    約定完全不漏水之程度，業如前述，故本院審酌原告受損程
    度、被告履約程度及兩造之利益，認系爭買賣契約約定按房
    地總價款百分之十五支付之違約金尚屬過高，因本件之瑕疵
    僅係針對漏水部分，應予酌減為房地總價款百分之3 即192,
    000 元（6, 400,000×3 ﹪＝192,000） 較為適當，其逾此
    範圍外之請求則屬無據。
八、綜上所述，原告主張被告未依約完成漏水之重大瑕疵修改，
    經原告解除契約，被告依約應返還已受領之價金，並給付違
    約金賠償等語，即屬可信；被告抗辯兩造有另外口頭約定若
    被告委託之國隆公司未能於97年6 月14日系爭協議書簽立後
    一個月內，將系爭建物瑕疵修復完成，則由被告無限期修復
    云云，為不可採。從而，原告本於系爭協議書第16條第1 款
    對被告解除系爭買賣契約，並依據民法第259 條第1 、2 款
    規定，請求被告返還原告已給付之如附表一編號1 至3 所示
    之價金，及附加自受領時（如附表一編號1 至3 之利息起算
    日所示）起之利息，即屬正當，應予准許。又其併依系爭買
    賣契約第10條第1 款請求被告給付違約金，即被告應給付原
    告按房地總價款百分之3 即192,000 元（6, 400,000×3 ﹪
    ＝192,000） ，及自起訴狀繕本送達翌日（97年10月16日）
    起至清償日止，按年息百分之5 計算之利息，核無不合，亦
    應准許；至逾此部分之請求，即非有據，不應准許。
九、本件原告勝訴部分，兩造各陳明願供擔保，聲請宣告假執行
    或免為假執行，核均無不合，爰分別酌定相當擔保金額准許
    之。至於原告敗訴部分，其假執行之聲請已失所附麗，應一
    併駁回。
十、本件事證已臻明確，兩造其餘攻擊防禦方法及舉證，核與判
    決結果不生影響，爰不逐一論駁，併此敘明。
十一、結論：原告之訴為一部有理由，一部無理由，依民事訴訟
      法第79條、第390 條第2 項、第392 條第2 項，判決如主
      文。
中    華    民    國    98    年    6     月    29    日
                  民事第一庭  法  官  郭瓊徽
上為正本係依原本作成。
如不服本判決，應於送達後20日內，向本院提出上訴狀並表明上
訴理由，如於本判決宣示後送達前提起上訴者，應於判決送達後
10日內補提上訴理由書（須附繕本）。
中    華    民    國    98    年    6     月    29    日
                              書記官  簡文清
┌─────────────────────────────────┐
│附表一：利息給付方式                                              │
├──┬──────┬───────────────────────┤
│編號│   本金     │      利  息                                  │              │
│    │（新台幣）  │                                              │              │
├──┼──────┼───────────────────────┤
│ 1  │600,000元   │自97年3 月2 日起至清償日止，按年息5%計算之利息│              │
├──┼──────┼───────────────────────┤
│ 2  │400,000元   │自97年3 月6 日起至清償日止，按年息5%計算之利息│              │
├──┼──────┼───────────────────────┤
│ 3  │400,000元   │自97年5 月5 日起至清償日止，按年息5%計算之利息│              │
├──┼──────┼───────────────────────┤
│ 4  │960,000元   │自97年10月16日（即起訴狀繕本送達翌日）起至清償│              │
│    │            │日止，按年息5%計算之利息                      │              │
└──┴──────┴───────────────────────┘
┌─────────────────────────────────┐
│附表二：利息給付方式                                              │
├──┬──────┬───────────────────────┤
│編號│   本金     │      利  息                                  │              │
│    │（新台幣）  │                                              │              │
├──┼──────┼───────────────────────┤
│ 1  │600,000元   │自97年3 月2 日起至清償日止，按年息5%計算之利息│              │
├──┼──────┼───────────────────────┤
│ 2  │400,000元   │自97年3 月6 日起至清償日止，按年息5%計算之利息│              │
├──┼──────┼───────────────────────┤
│ 3  │400,000元   │自97年5 月5 日起至清償日止，按年息5%計算之利息│              │
├──┼──────┼───────────────────────┤
│ 4  │192,000元   │自97年10月16日（即起訴狀繕本送達翌日）起至清償│              │
│    │            │日止，按年息5%計算之利息                      │              │
└──┴──────┴───────────────────────┘


司法院資訊處製作；財團法人民間司法改革基金會備份。
